臺灣高等法院刑事判決　　　　　　　　94年度上訴字第3614號
上　訴　人
即　被　告　甲○○
選任辯護人　王富茂律師
上列上訴人因誣告案件，不服台灣板橋地方法院93年度訴字第16
50號，中華民國 94年8月12日第一審判決（起訴案號：臺灣板橋
地方法院檢察署93年度偵字第3423號），提起上訴，本院判決如
下：
    主  文
上訴駁回。
    事  實
一、甲○○係己○○前夫許志賢 (於90年3月19日與己○○離婚)
    之舅舅。緣己○○於民國88年11月中旬某日（檢察官起訴書
    誤載為11月24日）偕其前夫許志賢向國都汽車股份有限公司
    （下稱國都公司）購車，並向和潤企業股份有限公司（下稱
    ：和潤公司）辦理分期貸款，己○○乃於88年11月25日（檢
    察官起訴書漏未記載）邀同甲○○、許志賢、庚○○（原名
    楊寶媄）等人為連帶保證人，至其前夫許志賢位於台北縣三
    重市○○街（公訴人誤載為六張街）106 號之營業處所，由
    甲○○等人共同親簽動產擔保附條件買賣契約書、授權書及
    簽發票載發票日 88年11月24日、到期日90年1月25日、票面
    金額新臺幣（下同）430452元之本票一紙，以為前揭附條件
    買賣契約價金之擔保。甲○○基於意圖使己○○受刑事追訴
    之犯意，明知前開動產擔保附條件買賣契約書、授權書及本
    票上之簽名及蓋章係其於88年11月25日（檢察官起訴書誤為
    11月24日），在許志賢前開之營業處所親自簽署用印，竟捏
    造己○○於88年11月24日向和潤公司（應係國都公司之誤）
    購車時，未經其同意擅自以甲○○之名義為連帶保證人，並
    於動產擔保附條件買賣契約書、授權書及發票載發票日88年
    11月24日、到期 日90年1月25日，票面金額430452元之本票
    上，偽造甲○○之署押及印文之事實，於 91年2月26日具狀
    向臺灣板橋地方法院檢察署檢察官提出己○○偽造有價證券
    及偽造私文書之刑事告訴，誣指己○○未經同意冒用其名義
    簽發上開本票之不實事實，涉有偽造有價證券犯行。嗣甲○○針對己○○所提之刑事告訴，經臺灣板橋地法院檢察署檢
    察官以93年度偵續2字第3號為不起訴處分，並由臺灣高等法
    院檢察署以93年度上聲議字第2777號駁回再議聲請確定。
二、案經臺灣板橋地方法院檢察署檢察官簽分偵查起訴。
    理  由
一、訊之上訴人即被告甲○○否認有上開誣告犯行，辯稱：我沒
    有去那個地方（指許志賢位於臺北縣三重市○○街之營業處
    所），也沒有幫人家作保、沒有簽名，印章也非我所有，我
    並沒有誣告，房子土地所有權狀影本是我拿出來給己○○辦
    中國信託信用卡的，那時候我辦信用卡是己○○介紹，在竹
    圍辦的，本票確非我簽發，是己○○偽造的云云。但查：
  (一)證人即本件車輛買賣之業務員丁○○於原審證稱：88年11月
    24日（應為88年11月中旬某日之誤）當時有個以前公司的同
    事李志賢介紹己○○來買車，看車後由我過去己○○與他先
    生位於三張街或六張街作冷凍空調的營業場所去談，後來他
    們決定購車時是我帶合約書給他們簽，價金45萬元到50萬元
    左右，分期方式付款，辦理分期需要二個身分證保，一個房
    保，訂約時他說他親戚要作保，後來辦理對保我拿資料過去
    讓他們簽字，但是那些人我都不認識，當時現場是有 4個人
    ，除了己○○還有另外 3個保證人，由我收他們的身分證影
    本，然後公司還會作確認，辦理分期之本票、動產擔保附條
    件買賣契約書上面的名字都是他們簽的，房保提出房屋、土
    地所有權狀影本，房保個人身分證影本，法庭後面兩位男的
    都有（指著甲○○、許志賢）在場，另外一個女的我沒有印
    象，記得當時這個人（指著在庭之許志賢）他們夫妻有要汽
    車配件，如隔熱紙、排擋鎖、他們還有跟我殺價，所以有印
    象，甲○○他是買車時沒有來，對保時才有出現，買車時間
    與對保時間並不一樣，總共去過那邊兩次，第一次就他們夫
    妻兩人來，先與他們簽公司制式的合約，第二次的時間我忘
    了，隔一、二禮拜，地點也是在許志賢營業場所，第二次當
    時買方有四人，甲○○、許志賢我只是請他們簽名，並沒有
    其他接觸，買車之後繳款繳不到一年，和潤就通知出問題，
    說有遲繳的情形，催收均由和潤公司處理，是國都轉給和潤
    處理，和潤通知我，因為我們分期有利潤，車子己○○、許
    志賢兩人都有在使用，第一次保養還是許志賢開來的，分期
    付款金額何人繳納這個我不知道，去查的時候鐵門是拉下來
    的，我就回報，後來就被和潤公司取回了，和潤公司有對車
    主保證人提出訴訟，聽和潤的人說他們有把款項清掉，和潤
    有對此案撤銷，訴訟結束，車子何人使用則不清楚，因為這
    是高價之車子，不可能隨便簽名就撥款，如果他們 (指保證
    人) 不知道，那麼己○○為何會提得出甲○○的身分證影本
    、土地、房屋所有權狀影本等情歷歷（見原審卷第81頁至87
    頁）。證人己○○亦證稱：88年11月24日當時有用我的名字
    買車，因為用我的名字保險比較便宜，我們自己去看車，我
    跟我先生一起去，看好後，業務員拿證件到我們家填寫資料
    ，要找人擔保的時候是到我們家去寫，當時付款方式，訂車
    在ＴＯＹＯＴＡ汽車公司是先用刷卡，先刷保險費的款項，
    現金好像兩萬元，還有一台車估4萬5千元，其他款項我們用
    貸款，好像繳2、或3年，貸款方式是他舅舅（指被告）拿南
    部不知道是房子還是土地來辦理，外務說還要一個保證人，
    我找我堂妹楊寶媄（現已更名庚○○）作保，我先生我忘記
    他有無當保證人，因為那時候在公司簽約的，業務員簽約時
    在場的人有甲○○、我堂妹，許志賢，還有我，當時簽了哪
    些文件我也不知道，買賣契約書、本票上面的己○○是我簽
    的，其他部分的簽名是他們自己簽的，當時我們就是這些人
    在場，上面甲○○的簽名確定就是甲○○簽名的，因為我跟
    他出庭出過很多次，很有印象，房保提供權狀，就是獎狀樣
    子，審核通過原本才發還，辦理車子貸款，錢那時候都我在
    弄，因為我先生有暴力，89年後我就離開，車子都是我先生
    在使用，之後沒有繳納貸款，車子被催收的情形我不知道，
    對保在許志賢三張街的店裡等語綦詳（見原審卷第124 頁至
    第130頁）。上開證人就被告於買車對保時有在場，本票、
    動產擔保附條件買賣契約書上之署押均為被告本人上揭時、
    地所親自簽署等情節所證均相符合，而證人丁○○係國都公
    司之業務員，與被告並不認識，亦據其自承在卷，顯無嫌隙
    ，當無誣陷之必要，此外，並有甲○○名義為發票人、共同
    發票人許志賢、楊寶媄、己○○之本票、授權書及對保人丁○○之動產擔保附條件買賣契約書存卷可按，是上開證人所
    證前情與事實相符，足堪採信。
  (二)證人許志賢雖證稱：88年11月24日（應係11月中旬某之誤）
    當時跟己○○只是看車而已，其他都是己○○自己去辦的，
    我知道要辦貸款，業務員沒有跟我說要找保證人，己○○有
    找我說要不要，後來己○○辦好了，說欠30幾萬元，車辦好
    之後，有時候己○○要出去，叫我載己○○出去，有時候己○○自己開，不知道那台車是分期價金買的，那台1500cc
    的，ＴＯＹＯＴＡ的車子，辦分期都是己○○他大哥楊文雅
    繳納，因為己○○他哥哥欠我36萬，所以他說他要去繳，後
    來都是己○○在繳納，所以分期付款之資料都在我三張街的
    家裡，辦分期時，有人來家裡幾次，不知道是不是業務員，
    來我店裡的人我也不認識，沒有簽過什麼資料，那時我職業
    修理冰箱、洗衣機，地點三重市○○街，本票、動產擔保的
    名字不是我簽的，印章是我的，是己○○偷拿去蓋用，分期
    款後來沒有繳清，車行的人告我，說要三個保證人要負責，
    我才知道沒有繳完，後來我們有上訴，車行說要和解，問了
    很多次，我說這種事我也沒有作，名字我也沒簽，我有提出
    異議確認本票債權不存在，對方說要和解，法官問了三次，
    我都沒有回答，後來法官聲音很大，我才說那就和解，車行
    的人也沒有說車款要繳納，後來車行的人也沒有叫我付錢等
    語。惟依其所證先稱：不知道那台車是分期價金買的，有人
    來家裡幾次，不知道是不是業務員云云。後又稱：辦分期都
    是己○○他大哥楊文雅繳納，因為己○○他哥哥欠我36萬，
    所以他說他要去繳云云，經與證人丁○○對質後，又改稱：
    見過業務員丁○○一次，復又稱：見過三次云云 (見原審卷
    第75頁至第86頁) 。所證前後矛盾，且與證人丁○○、己○○所證情節不符，是否屬實，即非無疑。另證人庚○○雖證
    稱：我原名楊寶媄，有因為買車做過保，在三張街那邊，那
    個是一樓住家有作冷氣維修，當時作保好像汽車的業務員在
    那邊，其他人則不太記得，被告有無在場我忘了，買車時他
    有提供房子作保，我是聽己○○講的等語，惟亦證稱：之前
    有到台北地院作證說授權書不是我簽的，沒有作保，原因是
    當時我、甲○○、李的太太、許志賢坐同一部車子去開庭，
    他們說如果我說有簽的話，會被抓去關，因為我小孩還小，
    我當時也不清楚，所以這樣講，確實有幫己○○買車時作保
    等語明確 （見原審卷第135頁）。至於證人庚○○雖稱其他
    人不記得了云云，查本案件於88年11月間發生，迄至原審訊
    問時已近5年，事隔多時，難免記憶不清，自難因此即認其
    證言毫無可採。
  (三)被告與己○○之夫許志賢係舅甥關係，為被告所承認，88年
    11月25日許志賢購買汽車時，許志賢與己○○之感情尚稱融
    洽，而舅父疼外甥，係人之常情，因此舅父為外甥許志賢購
    車之保證人，乃屬常情。且被告尚有房地，可供保證 (見證
    人丁○○所證有一房保，且被告承認提供房地權狀影本予己○○)，迄至 89年10月28日、11月26日、12月11日，許志賢
    連續對己○○施以暴力 (毆打成傷) ，己○○因而向台灣板
    橋地方法院聲請核發保護令，有該院 90年暫家護字第5號民
    事暫時保護令影本在卷可憑，己○○因而於89年12月間離家
    出走，亦據證人己○○供明在卷，兩人因此感情惡化。何況
    上開購買之汽車，亦由許志賢使用，第一次保養亦由許志賢
    開車前往豐田汽車廠保護，亦分別據證人丁○○、己○○供
    證屬實。則被告於其外甥許志賢購車時，擔任保證人，合情
    合理，事後因被告之外甥許志賢與己○○感情惡化，且其與
    己○○有信用卡債務糾紛（己○○已於91年間清償，有其提
    出之清償證明在本院卷可憑），被告遂否認有為保證人一節
    ，無非卸責之詞，不足採信。
  (四)本件被告甲○○、證人己○○、許志賢三人於偵查中由臺灣
    板橋地方法院檢察署檢察官經渠等同意後就「（一）甲○○
    並未同意為本件本票（影本見臺灣臺北地方法院臺北簡易庭
    90年度北簡字第7868號民事卷第十四頁所示，以下均稱本件
    本票）之發票人？（二）甲○○並未同意為本件動產擔保買
    賣契約書（影本見臺灣臺北地方法院臺北簡易庭90年度北簡
    字第7868號民事卷第31頁所示，以下均稱本件動產擔保買賣
    契約書）之連帶保證人？（三）甲○○並未同意己○○持甲○○之中國信託預借現金？（一）己○○有於本件本票偽造
    甲○○之簽章？（二）己○○有於本件本件動產擔保買賣契
    約書偽造甲○○之簽章？（三）己○○有於本件本票偽造許
    志賢之簽章？（四）己○○有於本件本件動產擔保買賣契約
    書偽造許志賢之簽章？（五）己○○持甲○○之中國信託信
    用卡為現金借貸，並未經甲○○之同意？（一）許志賢並未
    同意為本件本票之發票人？（二）許志賢並未同意為本件動
    產擔保買賣契約書之連帶保證人？」之事項，經以控制問題
    法為測謊方法，法務部調查局 92年1月20日鑑定通知書之鑑
    定結果為：「一、甲○○稱：（一）、買賣契約上「甲○○
    」字非其簽章，經測試呈情緒波動反應，研判有說謊；（二
    ）、本票上「甲○○」字非其簽章，經測試因膚電反應不明
    確，測試結果不能研判。二、己○○稱：（一）、本票上「
    甲○○」字非其簽章；（二）買賣契約上「甲○○」字非其
    簽章；（三）、甲○○有與其談妥信用卡還錢事。上述問題
    經測試無情緒波動之反應，研判未說謊。三、許志賢稱：（
    中略），上述問題經測試因膚電反應不明確，測試結果不能
    研判。」之情，復有法務部調查局 92年1月20日調科參字第
    號測謊報告書及測謊鑑定過程參考資料在卷可考，查：測謊
    鑑定，係依一般人若下意識刻意隱瞞事實真相時，會產生微
    妙之心理變化，例如：憂慮、緊張、恐懼、不安等現象，而
    因身體內部之心理變化，身體外部之生理狀況亦隨之變化，
    例如：呼吸急促、血液循環加速、心跳加快、聲音降低、大
    量流汗等異常現象，惟表現在外之生理變化，往往不易由肉
    眼觀察，乃由測謊員對受測者提問與待證事實相關之問題，
    藉由科學儀器（測謊機）紀錄受測者對各個質問所產生細微
    之生理變化，加以分析受測者是否下意識刻意隱瞞事實真相
    ，並判定其供述是否真實；測謊機本身並不能直接對受測者
    之供述產生正確與否之訊號，而係測謊員依其專業之學識及
    經驗，就測謊紀錄，予以客觀之分析解讀，至於測謊鑑定究
    竟有無證據能力，刑事訴訟法並無明文規定，惟實務上，送
    鑑單位依刑事訴訟法第208條第1項規定，囑託法務部調查局
    或內政部警政署刑事警察局為測謊檢查，受囑託機關就檢查
    結果，以該機關名義函覆原囑託之送鑑單位，該測謊檢查結
    果之書面報告，即係受囑託機關之鑑定報告，該機關之鑑定
    報告，形式上若符合測謊基本程式要件，包括：經受測人
    同意配合，並已告知得拒絕受測，以減輕受測者不必要之壓
    力。測謊員須經良好之專業訓練與相當之經驗。測謊儀
    器品質良好且運作正常。受測人身心及意識狀態正常。
    測謊環境良好，無不當之外力干擾等要件，即賦予證據能力
    之情。復有最高法院92年台上字第2282號判決意旨可資參照
    。本件被告、證人己○○、許志賢測謊前有經告知得拒絕測
    謊，並有調查受測者身心狀況，亦有上開參考資料足稽，足
    認符合測謊之基本要件程式，自應賦予其證據能力，並足證
    證人己○○所言非虛，被告所辯：也沒有幫人家作保、沒有
    簽名等語不足採信。
  (五)證人己○○雖於原審證稱：並未盜刷被告之信用卡，並未受
    委託替甲○○辦理信用卡，信用卡要自己辦理且也要自己簽
    名，資料也是自己影印的，信用卡聲請狀是甲○○自己寫的
    ，惟亦自承有以被告之信用卡預借現金，每月亦有依約定還
    被告三千元，同意書（內容記載己○○申請副卡，預借現金
    之情）是我簽的，和解書則沒什麼印象，但上面的簽名是我
    的沒錯等語。堪信被告與證人己○○間固確有信用卡之糾紛
    無疑 (被告對己○○盜刷信用卡提出告訴案件，經本院94年
    度上易字第 847號刑事判決，判決己○○無罪確定在案，經
    本院調卷審認無誤) 。然申請信用卡並未強制規定需檢附財
    力證明資料（申請書上之記載係表示可增加過卡之可能性，
    並且對發卡銀行所給之額度可能會有一定程度之影響），且
    甲○○之信用卡並無任何補發紀錄，依現存資料中研判關於
    甲○○申請信用卡之案件，並未見有委任第三人辦理信用卡
    之記載，並且信用卡之申請委任第三人所為之情形亦顯有所
    聞，現存資料中僅見甲○○申請信用卡時附有身分證影本，
    並未見有房屋、土地所有權狀等資料，無法確定申請當時是
    否附有上開資料等情。復有中國信託商業銀行函文及陳報狀
    附卷可考，參諸被告亦自承聲請信用卡第一次聲請書是我自
    己寫的、我自己簽名沒錯等語在卷 （見原審卷第131頁、第
    132頁） 。則被告既有在場，信用卡聲請書又是自己寫的，
    若真需要房屋、土地所有權狀，自係應由被告自己提出，焉
    有可能交予己○○提出之理，況本件申請資料中並未見有所
    有權狀已如前述，顯見被告辯稱：房子、土地所有權狀影本
    是我拿出來辦中國信託信用卡交給己○○云云，委無足採。
  (六)檢察官偵審中，曾將被告提出之中國信託信用卡註銷授權書
    及所附之申請函 (上開文件，被告之簽名為其所親簽) 及系
    爭本案之買賣契約書、授權書、本票影本等件，送請內政部
    刑事警察局鑑定，但以「本案甲○○簽名筆跡，因筆劃簡單
    ，特徵不明顯，且係影本有失真之虞，欠難認定」等情函覆
    ，有該局刑鑑字第930090120號函在偵查卷可稽， 但經本院
    一再向和潤公司函調，該公司終將本案系爭附條件買賣契約
    、授權書及本票原本檢送本院，本院乃將本院依職權調取之
    所有被告台灣土地銀行北港分行活期存款帳戶存款印鑑卡，
    口湖梧郵局存簿儲金戶內戶資料連同原審偵審中及本院準
    備程序中，被告與己○○書寫之筆跡 (詳如本院函附件) ，
    再函請法務部調查局鑑定，亦以同一理由函覆本院，有該局
    95年10月18日調科貳字第09500471530號函在本院卷可憑。
    本院又將上開相關字跡送請憲兵司令部刑事鑑識中心鑑定，
    亦以: 送鑑乙類參考資料，平日字跡不足，且當庭字跡 (含
    筆錄、上訴狀等) 書寫速度緩慢，不流暢，與甲類字跡書寫
    方式有所差異，致無法比對等情， 有該鑑識中心96年1月23
    日安鑑字第0960000095號函在本院卷可憑，本院乃就被告當
    庭所書字跡與搜集所得相關筆跡 (包括被告、己○○之筆跡
    )，加以比對， 結果被告自承其所書之中國信託信用卡註銷
    授權書、申請函、和解書 (附件1)、同意書 (附件2)、台灣
    土地銀行北港分行開戶印鑑卡 (附件3)，口湖梧郵局印鑑
    變更申請書 (90年5月11日、91年8月6日)( 附件4、5、6)、
    中國信託銀行信用卡申請書 (87年5月16日申請)( 附件7)等
    件上之被告簽名，其風格、筆勢、筆序及習慣筆法顯然不同
    ，顯有書寫緩慢故作失真、隱藏習慣筆法之情形，本院另就
    被告自承其所書寫之信用卡註銷授權書、申請函、和解書、
    同意書、 口湖梧郵局開戶資料 (90年5月11日變更印鑑申
    請書、91年8月6日申請書)、 台灣土地銀行北港分行開戶資
    料 (86年11月6日)等件上之被告簽名字跡加以比對，結果上
    開本院調取之資料，其上被告之簽名，「李」字上端木字之
    末筆有向上回勾，子字末筆成劃圈狀，太字第2筆及第3筆成
    左長，右短之傾斜狀，白字第一筆，點在日字中間上端，與
    本票 (附件8)、授權書、動產擔保附條件買賣契約書 (附件
    9)上之筆跡之風格、筆勢、筆序、收筆方式等習慣性特徵、
    個人特徵相符 (被告90年5月11 日口湖梧郵局申請變更印
    鑑申請書上之簽名字跡、 更與上開本票簽名字跡雷同)，顯
    係同一人所書寫之筆跡無誤，反觀己○○所書寫之字跡不論
    係偵審中所簽 (附件10、11)， 或本院搜集之資料，始終如
    一，筆勢、特徵均屬相同，毫無做作、緩慢情況，且孟字之
    子字，運筆流利，與被告所書之李字下之子字運筆畫圈方式
    ，不太順暢，楊字上之日字書寫方式，亦與被告白字之日字
    書寫方式，顯然不同，足見本票上之被告姓名並非己○○所
    為，更何況經比對被告在台灣土地銀行北港分行活期存款戶
    存款印鑑卡 (係86年11月6日開戶)上被告之簽名與本票上之
    簽名，更屬雷同，甚至所留印鑑，亦屬相同，足見本票等件
    上之署押，為其所簽，己○○亦無偽造被告印章之情事，可
    以認定。
  (七)被告辯護人聲請詰問證人戊○○以證明己○○與許志賢離婚
    及代筆同意書之始末，證人辛○○辨識被告之筆跡，證人乙○○證明己○○買車及被告申請信用卡之始末經過，證人丙○○證明測謊過程之始末及其合理性之探究等情。惟查本件
    被告有誣告之犯行，已如上述，證人戊○○待證之事實，核
    與本案無關，證人辛○○部分，辯護人已於審理時捨棄。而
    證人乙○○購車時並未在場，已據證人己○○供證在卷，證
    人丁○○亦未結證乙○○確有在場，自無傳訊必要。而證人
    丙○○既為專業人員，且其鑑定過程，已詳如前述 (理由(四)
    ) 亦無傳訊必要，被告辯護人以被告有疾病，不宜測謊為由
    聲請重新測謊，核無必要。另聲請再送請字跡鑑定一節，因
    事實已明，亦無必要，併此敘明。
  綜上所述，被告所辯均係諉卸刑責之詞，不足採信，被告明知
  己○○並無偽造其署押、偽造本票及動產擔保附條件買賣契約
  書、授權書之事實，竟虛構己○○偽造其署押、偽造本票等之
  事實，向檢察官提出告訴己○○偽造有價證券，被告主觀上有
  使己○○受刑事處分之意圖甚明。本件事證明確，其誣告犯行
  洵堪認定。
三、查被告意圖使人受刑事處分，捏造事實，向該管公務員誣告
    己○○偽造有價證券，核其所為，係犯刑法第169條第1項之
    誣告罪。原審因而適用上開法條，審酌被告僅因欲逃避保證
    人之責任，即任意誣告他人涉犯偽造有價證券罪嫌，嚴重耗
    費國家司法資源，更對被害人之身心造成莫大之影響，犯罪
    後猶飾詞卸責，未見悔意，惡性非輕，兼衡其素行及公訴人
    求處有期徒刑1年暨己○○所受之訟累等一切情狀， 量處有
    期徒刑1年，認事用法及量刑，均無不當。 被告上訴意旨否
    認犯罪，指摘原判決不當，為無理由，應予駁回。
據上論斷，應依刑事訴訟法第368條，判決如主文。
本案經檢察官許仲瑩到庭執行職務。
中　　華　　民　　國　　96　　年　　4 　　月　　30　　日
　　　　　　　　　刑事第六庭  審判長法　官  莊謙崇
　　　　　　　　　　　　　　　　　  法　官  陳玉雲
　　　　　　　 　 　　　　　　　　　法　官　郭豫珍
以上正本證明與原本無異。
如不服本判決，應於收受送達後十日內向本院提出上訴書狀，其
未敘述上訴之理由者並得於提起上訴後十日內向本院補提理由書
（均須按他造當事人之人數附繕本）。
                                    書記官　林旻弘
中　　華　　民　　國　　96　　年　　5 　　月　　1 　　日
附錄：本案論罪科刑法條全文
刑法第169條第1項
意圖他人受刑事或懲戒處分，向該管公務員誣告者，處7年以下
有期徒刑。
意圖他人受刑事或懲戒處分，而偽造、變造證據，或使用偽造、
變造之證據者，亦同。
